臺灣高雄地方法院刑事判決　　　　　　　 94年度易字第672號
 公　訴　人　臺灣高雄地方法院檢察署檢察官
 被　　　告　丁○○
上列被告因詐欺案件，經檢察官提起公訴（92年度偵緝字第416
號），本院判決如下：
    主  文
丁○○無罪。
    理  由
一、公訴意旨略以：被告黃麗卿明知並無資力同時擔任數個互助
    會會首，竟自民國83年7 月2 日起，在高雄縣林園鄉地區，
    陸續招募由其本人擔任會首之如附表所示每日開標之互助會
    ，丙○○○○、乙○○不疑有他，分別加入該日仔互助會，
    黃麗卿於召得上開互助會後，竟基於意圖為自己不法所有之
    概括犯意，連續按期向丙○○○○、乙○○等會員收取會款
    ，在互助會期間，並承同一概括犯意，將互助會其中數會賣
    予丙○○○○及乙○○，丙○○○○及乙○○不疑有他而將
    款項全數交付予黃麗卿，嗣黃麗卿於83年9 月23日止會，使
    丙○○○○、乙○○等會員無法標會收取會款而受有損害，
    黃麗卿以此方式詐得丙○○○○之金額共新台幣（下同）34
    5 萬元、乙○○之金額共106 萬元。嗣黃麗卿避不見面，丙○○○○、乙○○始知受騙，因認被告涉犯刑法第33 9 條
    第1 項詐欺取財罪嫌。
二、按犯罪事實應依證據認定之，無證據不得認定犯罪事實；又
    不能證明被告犯罪者，應諭知無罪之判決；刑事訴訟法第15
    4 條第2 項、第301 條第1 項分別定有明文。又刑事訴訟法
    第16 1條已於民國91年2 月8 日修正公布，其第1 項規定：
    檢察官就被告犯罪事實，應負舉證責任，並指出證明之方法
    。因此，檢察官對於起訴之犯罪事實，應負提出證據及說服
    之實質舉證責任。倘其所提出之證據，不足為被告有罪之積
    極證明，或其指出證明之方法，無從說服法院以形成被告有
    罪之心證，基於無罪推定之原則，自應為被告無罪判決之諭
    知最高法院著有92年台上字第128 號判例可資參照。又按刑
    法第339 條第1 項詐欺罪之成立，以意圖為自己或第3 人不
    法之所有，以詐術使人將本人或第3 人之物交付為要件，若
    行為人所用方法，不能認為詐術，亦不致使人陷於錯誤，則
    不得據以該罪相繩，亦經最高法院46年臺上字第26 0號判例
    闡述甚明。
三、公訴人認被告涉犯右開詐欺犯行，無非係以：被告坦承有上
    揭標會、賣會等事實，告訴人丙○○○○、乙○○之指訴，
    互助會單影本1 份，本票影本4 紙、估價單2 紙為其論據。
    訊之被告丁○○固承認其有於83年7 月2 日召集前開互助會
    ，並於83年9 月23日止會等情不諱，惟堅詞否認有何詐欺犯
    行，辯以：伊係遭他人倒會週轉不靈而止會，並無詐欺之意
    思等語。
四、經查：
（一）被告於83年7 月2 日召集前開互助會，並於83年9 月23日
      無力清償而止會等情，業據被告坦承不諱，核與告訴人丙○○○○、乙○○指述之情節相符，並有互助會單影本1
      紙可稽，堪信為真實。
（二）告訴人丙○○○○係於83年9 月23日前一年之82年間開始
      參加被告之互助會，參加互助會之同時也有買會，在83年
      7 月2 日前所參加的會都有完整結束，但是錢沒拿回來，
      都留下來繼續作為買會的錢等情，業據證人即告訴人丙○○○○於本院審理時證述明確，足見告訴人之所以願意繼
      續參加被告之互助會以及買會乃是基於告訴人所參加被告
      之互助會，於83年7 月2 日前均有正常結束，告訴人衡量
      利益及風險後，基於持續之信任關係，始願意繼續參加互
      助會及買會，被告於招攬互助會或賣會與告訴人丙○○○○時，並無施用詐術，告訴人丙○○○○亦無陷於錯誤可
      言。
（三）至告訴人乙○○係因在被告丁○○友人所經營之美容院聽
      說跟被告之互助會利潤不錯才主動向被告表示要參加互助
      會，嗣後因為覺得想多少賺點利息，才答應向被告買會等
      情，業據證人即告訴人乙○○於本院審理時證述明確，則
      告訴人乙○○既係基於賺取利息而主動參加被告之互助會
      及答應被告買會，被告自無施用詐術可言，告訴人亦無陷
      於錯誤之情節。
（四）公訴人雖以被告明知無資力而同時擔任數個互助會會首，
      因認被告涉有詐欺犯嫌。然民法並未規定擔任互助會會首
      必須有資力之限制，公訴人亦無舉證有此等習慣法；況被
      告係因遭會員林天賜、羅林茂美、蔡麗香、黎鳳蓮倒會而
      週轉不靈導致止會而經臺灣高雄地方法院檢察署檢察官對
      被告之詐欺犯嫌予以不起訴等情，有臺灣高雄地方法院檢
      察署檢察官84年度偵緝字第415 號不起訴處分書在卷可按
      ，是被告辯稱係因遭人倒會而週轉不靈止會，尚非無據，
      堪認被告並非自始即無資力，亦非基於不法所有之意圖而
      招攬互助會或賣會。
五、綜上查證，公訴人認被告丁○○涉犯前揭罪行，所為之舉證
    尚未能達通常一般之人均不致有所懷疑，而得確信其為真實
    之程度，而有合理懷疑之存在，依據「罪證有疑，利於被告
    」之證據法則，即不得遽為不利被告之認定；則公訴人所提
    出之證據，不足為被告有罪之積極證明，其指出證明之方法
    ，亦無從說服法院以形成被告有罪之心證，揆諸前揭說明，
    本院自應為被告無罪之諭知。
據上論斷，應依刑事訴訟法第301條第1項前段，判決如主文。
本案經檢察官甲○○到庭執行職務。
中　　華　　民　　國　　94　　年　　7 　　月　　6 　　日
                  刑事第二庭  審判長法　官  張意聰
                                    法　官  曾鴻文
                                    法  官  黃宣撫
如不服本判決，應於送達後10日內，向本院提出上訴狀。
以上正本證明與原本無異。
中　　華　　民　　國　　94　　年　　7 　　月　　6 　　日
  　　　　　　　　　　　　　        書記官  鄭永媚
附表：
┌──┬──────┬────┬─────┬────┬────┐
│編號│  起會日期  │參加會員│張簡黃連春│乙○○參│每會會款│
│    │            │        │參加會數  │加會數  │        │
├──┼──────┼────┼─────┼────┼────┤
│ 1  │83年07月02日│150     │6         │無      │1,000元 │
├──┼──────┼────┼─────┼────┼────┤
│ 2  │83年07月02日│141     │1         │3       │2,000元 │
├──┼──────┼────┼─────┼────┼────┤
│ 3  │83年07月02日│150     │1         │無      │2,000元 │
├──┼──────┼────┼─────┼────┼────┤
│ 4  │83年08月10日│141     │2         │無      │2,000元 │
└──┴──────┴────┴─────┴────┴────┘
